【裁判字號】    98,上訴,1539
【裁判日期】    981215
【裁判案由】    違反毒品危害防制條例
【裁判全文】
臺灣高等法院高雄分院刑事判決        98年度上訴字第1539號
上  訴  人  臺灣高雄地方法院檢察署檢察官
被      告  甲○○
                    （現另案在台灣屏東監獄執行中）
選任辯護人  史雙全律師
上列上訴人因被告違反毒品危害防制條例案件，不服臺灣高雄地
方法院98年度訴字第466 號中華民國98年8 月31日第一審判決（
起訴案號：臺灣高雄地方法院檢察署97年度偵字第17662 號），
提起上訴，本院判決如下：
     主  文
上訴駁回。
     理  由
一、公訴意旨略以：被告甲○○明知甲基安非他命為毒品危害防
    制條例第2 條第2 項第2 款所列管之第二級毒品，非經許可
    不得販賣；詎其與陳俊生（業經本院以97年度上訴字第355
    號判決有罪確定）竟共同基於意圖營利販賣第二級毒品甲基
    安非他命之犯意聯絡，先由被告甲○○以其所有NOKIA 廠牌
    搭配門號0000000000號行動電話作為販賣第二級毒品之聯絡
    工具，與有意購買甲基安非他命之買家林志賢洽妥毒品交易
    之數量、價金之後，再由陳俊生負責於民國91年11月2 日，
    在高雄市○○路大遠東百貨公司後方停車場，將數量不詳之
    甲基安非他命藏放於香菸盒內，以新臺幣（下同）1,000 元
    之價格將上開毒品販賣予林世賢、林黃淑伶夫妻2 人。嗣因
    警方接獲線報稱：高雄市新興區○○○路49號10樓之12室有
    人在施用毒品，遂於同年月4 日晚間7 時10分許前往上址，
    在該址電梯口遇到適欲外出之共犯陳俊生，經陳俊生同意後
    ，以鑰匙開門進入屋內，查獲甲○○持有海洛因，同時扣得
    上開行動電話1 支，適林世賢於同日晚間9 時10分許以0000
    000000號之行動電話撥打0000000000號行動電話表示欲購買
    甲基安非他命，為警在場接聽，經警佯與林世賢相約於該日
    晚間9 時25分在高雄市○○路、復興路口附近之上海銀行交
    易，俟林世賢、林黃淑伶2 人依約至該地點拿出1,000 元欲
    與前去埋伏之警員購買毒品時，為警當場逮捕而查獲；因認
    被告甲○○涉有與陳俊生共犯毒品危害防制條例第4 條第2
    項之販賣第二級毒品罪嫌云云。
二、按犯罪事實，應依證據認定之，無證據不得認定犯罪事實；
    又不能證明被告犯罪者，應諭知無罪之判決，刑事訴訟法第
    154 條第2 項、第301 條第1 項分別定有明文。次按認定不
    利於被告之證據須依積極證據，苟積極證據不足為不利於被
    告事實之認定，即應為有利被告之認定，更不必有何有利之
    證據；又犯罪事實之認定，應憑證據，如無相當之證據，或
    證據不足以證明，自不得以推測或擬制之方法，以為裁判之
    基礎（最高法院30年上字第816 號判例、40年臺上字第86號
    判例可資參照）。又檢察官就被告犯罪事實，應負舉證責任
    ，並指出證明之方法，亦為同法第161 條第1 項所明定。因
    此，檢察官對於起訴之犯罪事實，應負提出證據及說服之實
    質舉證責任，倘其所提出之證據，不足為被告有罪之積極證
    明，或其指出證明之方法，無從說服法院以形成被告有罪之
    心證，基於無罪推定之原則，自應為被告無罪判決之諭知，
    亦有最高法院92年臺上字第128 號判例足參。又按刑事訴訟
    法第156 條第2 項規定：被告或共犯之自白，不得作為有罪
    判決之唯一證據，仍應調查其他必要之證據，以察其是否與
    事實相符。立法旨意乃在防範被告或共犯自白之虛擬致與真
    實不符，故對自白在證據上之價值加以限制，明定須藉補強
    證據以擔保其真實性。所謂補強證據，係指除該自白本身之
    外，其他足以證明該自白之犯罪事實確具有相當程度真實性
    之證據而言，雖所補強者，非以事實之全部為必要，但亦須
    因補強證據之質量，與自白之相互利用，足使犯罪事實獲得
    確信者，始足當之。共犯之自白，性質上仍屬被告之自白，
    縱先後所述內容一致，或經轉換為證人而具結陳述，仍屬不
    利己之陳述範疇，究非自白以外之其他必要證據，自不足作
    為證明其所自白犯罪事實之補強證據。且共犯縱先經判決確
    定，並於判決確定後以證人之身分到庭陳述，惟其陳述之內
    容即使與先前所述內容相符，仍不啻其先所為自白內容之延
    續，並非因該共犯業經判決確定，即可認其在後之陳述當然
    具有較強之證明力，而無須藉由補強證據以擔保其陳述之真
    實性（最高法院97年度臺上字第1011號判決參照）。
三、證據能力部分：
  (一)按被告以外之人（包括證人、鑑定人、告訴人、被害人、共
    犯及共同被告等）於審判外之言詞或書面陳述，屬傳聞證據
    ，依刑事訴訟法第159 條第1 項之規定，原則上無證據能力
    。本件共犯陳俊生於警詢時之陳述，就被告甲○○而言，係
    屬被告以外之人於審判外之陳述，茲據被告及其辯護人主張
    無證據能力，且依現有之卷證資料，本院認該證人陳俊生在
    警詢時之陳述並未具有較可信之特別情況，應無證據能力。
  (二)依上述，被告以外之人於審判外之言詞陳述，原則上雖不得
    作為證據，但依同法第159 條之1 第1 項規定，被告以外之
    人於審判外向法官所為之陳述，則例外得為證據，是以本案
    證人即買受人林世賢、林黃淑伶於原審法院92年度訴字第20
    5 號陳俊生被訴違反毒品危害防制條例案件審判中之陳述，
    自得作為本件之證據。
  (三)再按刑事訴訟法第159 條之1 第2 項規定：「被告以外之人
    於偵查中向檢察官所為之陳述，除顯有不可信之情況者外，
    得為證據」，蓋因被告以外之人於偵查中向檢察官所為之陳
    述，其本質屬傳聞證據，依傳聞法則，原無證據能力，係因
    立法者以刑事訴訟法規定檢察官代表國家偵查犯罪、實施公
    訴，依法有訊問被告、證人、鑑定人之權，且實務運作時，
    偵查中檢察官向被告以外之人所取得之陳述，原則上均能遵
    守法律規定，不致違法取供，其可信性極高，為兼顧理論與
    實務為由，而例外設定其具備非顯不可信之要件時，得為證
    據（最高法院95年度臺上字第3220號判決參照）。查證人即
    買受人林世賢、林黃淑伶及證人即承辦員警陳志雄於偵查中
    向檢察官所為之證述，已依法於檢察官訊問前具結，可擔保
    其係據實陳述，此有上開證人之結文附卷可考（見臺灣高雄
    地方法院檢察署92年度偵緝字第208 號卷〈下稱偵一卷〉第
    9 頁；92年度偵續字第27 6號卷〈下稱偵二卷〉第53頁），
    而被告、辯護人對於上開證人之證言，亦未曾釋明此等向檢
    察官所為之陳述，有非出於真意或有何違法取供之情形，本
    院復查無檢察官有以不正方法取證，或有任何其他顯有不可
    信之情事，揆諸上開說明，上開證人於偵查中之證述有證據
    能力。至證人陳俊生，在檢察官偵查中對於本院被告涉及犯
    罪事實之陳述，因未經具結，自無證據能力。
  (四)又被告以外之人於審判中有滯留國外或所在不明而無法傳喚
    或傳喚不到者，其於檢察事務官、司法警察官或司法警察調
    查中所為之陳述，經證明具有可信之特別情況，且為證明犯
    罪事實之存否所必要者，刑事訴訟法第159 條之3 第3 款例
    外規定得為證據。查證人即買受人林世賢、林黃淑伶之警詢
    陳述，係被告以外之人於審判外之言詞陳述，雖原則上不具
    有證據能力；惟其經原審法院依法傳喚及命警按址拘提，均
    未能傳、拘到庭，有該院98年7 月20日雄院高刑往98訴446
    字第34589 號函、98年7 月20日雄院高刑往98訴446 字第34
    590 號函、高雄市警察局鼓山分局98年8 月12日南市警鼓分
    偵字第0980016613號函暨拘票、報告書各1 份、高雄市警察
    局前鎮分局98年8 月19日南市警前分偵字第0980018962號函
    暨拘票、報告書各1 份在卷可證（見原審卷第82頁、第83頁
    、第122 頁至第141 頁），足見上開證人確有所在不明而傳
    喚不到之情形。參以上開證人於警詢之陳述，係就其之前親
    身經歷所為，且在員警告知相關訴訟上權利後所述，並無違
    背其意願為陳述之可能，且上開證人於該警詢筆錄中，有對
    其有利及不利之回答，於警詢最後亦陳述該警詢所述係屬實
    在並於筆錄上簽名捺印，是可推論其陳述時之外在環境及情
    況，均無妨礙上開證人出於自由意志陳述之因素，而有可信
    之特別狀況，其證述之內容亦為證明犯罪事實存否所必要，
    爰依上開規定，認證人即買受人林世賢、林黃淑伶於警詢中
    之證詞有證據能力。
  (五)除上開證人在審判外之陳述，其證據能力，本院為如上之認
    定外，本案卷內其他各項證據，即或係刑事訴訟法第159 條
    第1 項所規定之傳聞證據，因檢察官、被告及辯護人，均表
    示同意作為證據，本院審酌該等證據作成時之情況，並無非
    法取供之情形，認以之作為證據係屬適當，依刑事訴訟法第
    159條之5第1項規定，應均有證據能力。
四、公訴人認被告甲○○涉犯毒品危害防制條例第4 條第2 項之
    販賣第二級毒品罪嫌，係以被告甲○○警詢之供詞、證人即
    承辦員警陳志雄及證人陳俊生之證述、扣案門號0000000000
    號行動電等證據，為其論罪之依據。惟訊據被告甲○○堅決
    否認有何公訴人所指之販賣第二級毒品犯行，辯稱：伊不認
    識林世賢、林黃淑伶，從未販賣甲基安非他命予林世賢、林
    黃淑伶，扣案的手機並不是伊所有，可能係陳俊生所有，警
    方係在上揭復興一路49號10樓之12查獲伊持有1 包海洛因毒
    品，嗣警方於查獲林世賢、林黃淑伶夫婦後，依陳俊生不實
    之供述，遽認林世賢夫婦係欲向伊購買第一級毒品海洛因，
    檢察官即將伊依涉犯販賣第一級毒品罪起訴，法院審理後，
    發現林世賢夫婦並無施用海洛因，僅施用安非他命，認並無
    證據證明伊有販賣第一級毒品之犯行，乃變更法條改判伊持
    有第一級毒品罪，因一開始警方即認定上開手機是伊在使用
    ，在筆錄上如此記載，故又認林世賢夫婦是要向伊買第二級
    毒品安非他命，警方在對伊製作筆錄時，伊因毒癮發作，無
    法製作筆錄，所謂伊在警詢時供承犯行，並不實在等語。
五、經查：
  (一)證人陳俊生於原審審理時固證稱：「門號開頭為0938之行動
    電話為被告甲○○的，當時林世賢撥打該門號找被告甲○○
    ，被告甲○○在忙，伊替被告甲○○接電話，林世賢是要找
    被告甲○○買甲基安非他命」等語；然查，證人陳俊生於該
    院審理其涉犯販賣甲基安他命一案中，卻供稱：「上開門號
    手機不是伊所有，是否為被告甲○○的，伊不清楚；林世賢
    打到被告甲○○手機來，一開始係其接聽，之後就轉給被告
    甲○○」等語（見原審法院96年度訴緝字第212 號卷第25頁
    、第36頁），已見證人陳俊生之供詞有不一致之處。再者，
    證人即買受人林世賢於警詢、檢察官偵訊時均證稱：「伊係
    撥打門號0000000000與陳俊生聯繫購買甲基安非他命2 次，
    1 次在高雄市○○路之大遠百公司停車場購買1,000 元之甲
    基安非他命，另1 次在復興路那裡」等語（見偵(一)卷第7 頁
    、第8 頁、警卷第9 頁），其復於法院審理時證述：「其係
    撥打開頭為0938之門號向陳俊生買甲基安非他命，總共買2
    次，第1 次在91年11月2 日時在大遠百貨附近買的，第2 次
    在上海銀行沒有交易成功就被警察查獲，其之前從未見過被
    告甲○○，亦不知陳俊生與被告甲○○有何關係」等語（見
    偵(二)卷第36頁），核與證人即買受人林黃淑伶於警詢、檢察
    官偵訊證謂：「伊係向陳俊生購買甲基安非他命2 次，陳俊
    生係用開頭為0938之門號賣毒品，於91年11月初，伊夫林世
    賢載伊至大遠百後面停車場附近後，林世賢用電話打聯絡陳
    俊生購買甲基安非他命，大約隔10分鐘，陳俊生就下來將甲
    基安非他命交給林世賢，林世賢將1,000 元交給陳俊生，另
    在91年11月4 日22時許，伊等要買毒品，就被警察逮捕」等
    語（見偵(二)卷第8 頁；警卷第10頁、第11頁）及其於法院審
    理時證稱：「91年11月2 日、91年11月4 日都是伊夫林世賢
    撥打開頭為0938之門號約陳俊生交易1,000 元之甲基安非他
    命，第1 次係在大遠百貨之停車場，91年11月4 日那次，伊
    等與陳俊生約在高雄市○○路上海銀行附近，還沒交易就被
    抓了，除了陳俊生以外，伊從未看到陳俊生與其他人一起販
    賣或接洽購毒事宜，之前其從未見過被告甲○○，亦未曾聽
    陳俊生提過被告甲○○」等語（見偵(二)卷第34頁），參以證
    人陳俊生與證人林世賢、林黃淑伶間係屬相識朋友乙節，為
    證人陳俊生於原審審理時證陳明確（見原審卷第65頁），是
    證人林世賢、林黃淑伶要無迴護被告甲○○而誣陷證人陳俊
    生之必要，則其等上開證詞，應屬可信；是以，依林世賢、
    林黃淑伶之證述，足見門號0000000000之行動電話係陳俊生
    用來聯繫販賣甲基安非他命之用，尚難認與被告甲○○有何
    關連；據此，證人陳俊生之上開證詞顯與事實不合，則證人
    陳俊生之證詞，是否可信，顯非無疑；況亦無其他確切之證
    據足以補強證人陳俊生之證詞，則觀之上揭規定及說明，自
    不能僅據上開證人陳俊生之證詞，遽以認定被告甲○○有本
    件販賣甲基安非他命之犯行。
  (二)至被告甲○○於91年11月5 日之警詢時固曾供稱：查獲的海
    洛因係用來販賣的，查獲的電子磅秤是用來秤海洛因的重量
    ，查獲吸管是用來分裝海洛因的，查獲空夾鏈袋是用來分裝
    海洛因的，查獲行動電話0000000000是供買賣毒品之通訊工
    具，有人來電，約好時間、地點及說明要買多少重量，就依
    其約前往販賣，海洛因每半錢6,000 元以量計錢，不記得賣
    給何人了云云（見警卷第6 頁），惟被告甲○○於原審辯稱
    ：在警察局做筆錄時，伊意識不清，從頭到尾均未回答，都
    是警察自己寫的等語，復經原審調閱本件相關卷宗均查無該
    次警詢筆錄錄音帶可供該院調查（見原審卷第23頁）。證人
    即承辦警員蔡秋炎於本院審理時亦證稱製作被告筆錄時，確
    有錄音，錄音帶應有隨案移送等語，檢察官上訴意旨則稱：
    錄音帶可能附於該署91年度偵字第2463號案卷內，經蒞庭檢
    察官表示其要負責調閱該卷，然於本院審理時，檢察官當庭
    表示調卷查核後並未發現有錄音帶等語（見本院98年12月1
    日筆錄），該筆錄既無錄音帶可資核對，則被告甲○○上揭
    於警訊之供述，是否可採，已足滋疑。再被告甲○○並非上
    開門號0000000000號行動電話之申設人一事，有該門號持有
    人基本資料附卷可查（見原審93年度訴字第1232號卷第15頁
    ），且該門號之行動電話係陳俊生用來聯繫販賣甲基安非他
    命之用，尚難認與被告甲○○有何關連，已如前述，則被告
    甲○○於警詢供稱：上開行動電話係其用於販賣海洛因之用
    云云，亦與事實不合；況觀之上開警詢筆錄內容，係被告甲
    ○○供承販賣海洛因之犯行，核與本件所訴被告甲○○販賣
    甲基安非他命之犯行無關；據上，該警詢筆錄內容既有上開
    諸多瑕疵，自無依據上開筆錄認定被告甲○○有本件販賣甲
    基安非他命犯行之餘地。另證人即承辦員警陳志雄於檢察官
    偵訊時雖證稱：「當時查獲時，被告甲○○的電話就一直響
    ，甲○○無法接聽而轉入語音信箱，電話中林世賢講說要跟
    被告甲○○買毒品，並相約在大樓附近交易」云云（見偵(二)
    卷第52頁），其復於原審審理時卻另證稱：「當時林世賢打
    來的電話是語音留言，留言給誰其不知道，其未聽語音留言
    ，係同事跟其說有語音留言，偵訊時其會說林世賢係向被告
    甲○○買毒品，係林世賢跟其同事說的，其是未聽到林世賢
    如此表示，但是，林世賢係跟哪位同事講的，其也忘記了」
    等語（見原審卷第68頁），足見證人即承辦員警陳志雄認林
    世賢係向被告甲○○買毒品乙節，並非係親自見聞而係傳聞
    而來，則證人即承辦員警陳志雄之上開證詞自難作為判斷不
    利於被告甲○○之依據。
五、綜上所述，本件檢察官起訴所舉之證據，尚不足以證明被告
    甲○○有販賣第二級毒品甲基安非他命之犯行，亦即仍有合
    理之懷疑，而未能使法院達到確信為真實之程度，依「罪證
    有疑，利於被告」之證據法則，自不能遽予被告論罪科刑，
    原審因而諭知被告甲○○無罪，檢察官上訴仍執前揭所舉之
    證據，認定被告有販賣第二級毒品之犯行，指摘原判決諭知
    被告無罪為不當，非有理由，應予駁回。
據上論斷，應依刑事訴訟法第368條，判決如主文。
本案經檢察官陳國全到庭執行職務。
中    華    民    國    98    年    12    月    15    日
                  刑事第四庭    審判長法  官  蕭權閔
                                      法  官  林水城
                                      法  官  陳吉雄
以上正本證明與原本無異。
如不服本判決應於收受本判決後10日內向本院提出上訴書狀，其
未敘述上訴理由者，並得於提起上訴後10日內向本院補提理由書
狀（均須按他造當事人之人數附繕本）「切勿逕送上級法院」。
中    華    民    國    98    年    12    月    16    日
                                      書記官  郭蘭蕙


司法院資訊處製作；財團法人民間司法改革基金會備份。
